ACORDAO-COMPLETO-2392829

ACÓRDÃO 4677/2020 ATA 11/2020 - PRIMEIRA CÂMARA

VISTOS, relatados e discutidos estes autos de tomada de contas especial instaurada pelo Fundo Nacional de Saúde (FNS/MS) , em desfavor da empresa Drogaria Alfredense Ltda. - EPP/Drogaria Alfredo Chaves, e dos sócios Sr. Johnny Fernandes e Sra. Rosa Maria Abreu Fernandes, em razão da aplicação irregular dos recursos do Sistema Único de Saúde (SUS) no âmbito do Programa Farmácia Popular do Brasil - Aqui Tem Farmácia Popular (PFPB) ,
ACORDAM os Ministros do Tribunal de Contas da União, reunidos em sessão de 1ª Câmara, ante as razões expostas pelo Relator, em:
9.1. rejeitar as alegações de defesa do Sr. Maycon Bermond Avila (CPF XXX.761.137-XX) , convalidando-se as citações realizadas às peças 79 e 108;
9.2. excluir da relação processual a Sra. Rosa Maria Abreu Fernandes (CPF XXX.270.987-XX) ;
9.3. considerar revéis, para todos os efeitos, o Sr. Johnny Fernandes (CPF XXX.140.927-XX) e a Drogaria Alfredense Ltda. - EPP/Drogaria Alfredo Chaves (CNPJ 08.960.838/0001-39) , dando-se prosseguimento ao processo, nos termos do art. 12, § 3º, da Lei 8.443/1992 c/c o art. 202, § 8º, do RI/TCU; 
9.4. julgar, com fundamento nos arts. 1º, inciso I, 16, inciso III, alíneas "b" e "c", da Lei 8.443/1992 c/c os arts. 19, caput, e 23, inciso III, da mesma Lei, e com arts. 1º, inciso I, 209, inciso III e IV, 210 e 214, inciso III, do Regimento Interno do TCU, irregulares as contas da sociedade empresária Drogaria Alfredense Ltda. - EPP/Drogaria Alfredo Chaves (CNPJ 08.960.838/0001-39) ; do Sr. Maycon Bermond Avila (CPF XXX.761.137-XX) ; e do Sr. Johnny Fernandes (CPF XXX.140.927-XX) , condenando-os solidariamente ao pagamento das quantias a seguir especificadas, de acordo com as respectivas responsabilidades, com a fixação do prazo de quinze dias, a contar da notificação, para comprovarem, perante o Tribunal (art. 214, inciso III, alínea "a", do Regimento Interno) , o recolhimento da dívida aos cofres do Fundo Nacional de Saúde, atualizadas monetariamente e acrescidas dos juros de mora, calculados a partir das datas discriminadas até a data do recolhimento, e com o abatimento de valores acaso já satisfeitos, na forma prevista na legislação em vigor:
9.4.1. Responsabilidade solidária pelos débitos: Drogaria Alfredense Ltda. - EPP/Drogaria Alfredo Chaves (CNPJ 08.960.838/0001-39) ;  Sr. Maycon Bermond Avila (CPF XXX.761.137-XX) ; e  Sr. Johnny Fernandes (CPF XXX.140.927-XX) :
                      TRIBUNAL DE CONTAS DA UNIÃO	TC Processo 031.828/2018-3
	Data
	Valor (R$) 

	14/03/2013
	4.540,86

	14/03/2013
	9.565,85

	08/04/2013
	14.570,72

	16/04/2013
	4.662,36

	31/05/2013
	5.031,72

	31/05/2013
	15.260,13

	04/06/2013
	4.084,02

	04/06/2013
	12.548,19

	01/07/2013
	5.166,99

	02/07/2013
	16.693,22

	25/07/2013
	4.816,26

	25/07/2013
	15.972,95

	30/08/2013
	14.906,55

	30/08/2013
	4.517,37

	01/10/2013
	16.848,96

	02/10/2013
	5.115,96

	14/03/2013
	330,02

	14/03/2013
	6.880,60

	08/04/2013
	2.137,32

	16/04/2013
	307,06

	31/05/2013
	2.045,69

	31/05/2013
	271,06

	04/06/2013
	1.719,45

	04/06/2013
	267,50

	01/07/2013
	280,55

	02/07/2013
	2.392,90

	25/07/2013
	267,58

	25/07/2013
	2.281,61

	30/08/2013
	2.257,85

	30/08/2013
	226,13

	01/10/2013
	2.464,96

	14/03/2013
	197,14

	08/04/2013
	20,00

	31/05/2013
	10,40

	04/06/2013
	20,00

	02/07/2013
	20,00

	25/07/2013
	14,40

	30/08/2013
	20,00

	01/10/2013
	20,00

9.4.2. Responsabilidade solidária pelos débitos: Drogaria Alfredense Ltda. - EPP/Drogaria Alfredo Chaves (CNPJ 08.960.838/0001-39) ; e Sr. Johnny Fernandes (CPF XXX.140.927-XX) :
	Data
	Valor (R$) 

	12/11/2013
	4.583,79

	12/11/2013
	14.544,91

	06/12/2013
	14.850,99

	06/12/2013
	4.663,17

	30/12/2013
	15.537,79

	30/12/2013
	5.107,56

	07/02/2014
	14.935,34

	28/02/2014
	5.038,45

	28/02/2014
	5.325,95

	28/02/2014
	16.355,85

	16/04/2014
	1.591,77

	16/04/2014
	5.097,61

	12/11/2013
	233,18

	12/11/2013
	2.717,91

	06/12/2013
	2.743,71

	06/12/2013
	224,59

	30/12/2013
	166,91

	30/12/2013
	3.093,63

	07/02/2014
	3.111,30

	28/02/2014
	141,88

	28/02/2014
	190,97

	28/02/2014
	3.730,61

	16/04/2014
	92,39

	16/04/2014
	1.241,90

	12/11/2013
	21,60

	06/12/2013
	14,40

	30/12/2013
	21,60

	07/02/2014
	28,80

	28/02/2014
	21,60

9.5. aplicar, individualmente, à Drogaria Alfredense Ltda. - EPP/Drogaria Alfredo Chaves (CNPJ 08.960.838/0001-39) ; ao Sr. Maycon Bermond Avila (CPF XXX.761.137-XX) ; e ao Sr. Johnny Fernandes (CPF XXX.140.927-XX) , a multa prevista no art. 57 da Lei 8.443/1992 c/c o art. 267 do Regimento Interno, nos valores adiante destacados, com a fixação do prazo de quinze dias, a contar da notificação, para comprovar, perante o Tribunal (art. 214, inciso III, alínea "a", do Regimento Interno) , o recolhimento da dívida aos cofres do Tesouro Nacional, atualizada monetariamente desde a data deste Acórdão até a do efetivo recolhimento, se for paga após o vencimento, na forma da legislação em vigor:
	Responsável (is) 
	Valor (R$) 

	Drogaria Alfredense Ltda. - EPP/Drogaria Alfredo Chaves
	40.000,00

	Johnny Fernandes
	40.000,00

	Maycon Bermond Avila
	20.000,00

9.6. autorizar, desde logo, nos termos do art. 28, inciso II, da Lei 8.443/1992 c/c o art. 219, inciso II, do RI/TCU, a cobrança judicial da dívida caso não atendidas as notificações;
9.7. encaminhar cópia deste Acórdão à Procuradoria da República no Espírito Santo.

Tomada de contas especial instaurada em razão da aplicação irregular dos recursos do Sistema Único de Saúde (SUS) no âmbito do Programa Farmácia Popular do Brasil  Aqui Tem Farmácia Popular (PFPB)

Primeira Câmara

Fundo Nacional de Saúde - MS.

3. Interessados/Responsáveis:
3.1. Responsáveis: Drogaria Alfredense Ltda. - Epp (08.960.838/0001-39); Johnny Fernandes (XXX.140.927-XX); Maycon Bermond Avila (XXX.761.137-XX).

13.1. Ministros presentes: Walton Alencar Rodrigues (Presidente), Benjamin Zymler, Bruno Dantas e Vital do Rêgo.
13.2. Ministros-Substitutos presentes: Augusto Sherman Cavalcanti (Relator) e Weder de Oliveira.

ACORDAO-COMPLETO-2518185

Acórdão 981/2022 - Primeira Câmara

ACORDAO-COMPLETO-2414608

Acórdão 12519/2020 - Primeira Câmara

ACORDAO-COMPLETO-2530988

Acórdão 1708/2022 - Primeira Câmara

AUGUSTO SHERMAN

Adoto, como relatório, excerto da instrução elaborada por Auditor Federal lotado na Secex-TCE (peça 112) , anuída pelos dirigentes da unidade (peças 113-114) , e, Parecer de quota singela, pelo MP/TCU (peça 115) : 
"INTRODUÇÃO
1.	Cuidam os autos de tomada de contas especial instaurada pelo Fundo Nacional de Saúde/Ministério da Saúde (FNS/MS) , em desfavor da empresa Drogaria Alfredense Ltda. - EPP/Drogaria Alfredo Chaves, sociedade empresária limitada (CNPJ 08.960.838/0001-39) , solidariamente com os sócios Johnny Fernandes (CPF XXX.140.927-XX) e Rosa Maria Abreu Fernandes (CPF XXX.270.987-XX) , em razão da aplicação irregular dos recursos do Sistema Único de Saúde (SUS) no âmbito do Programa Farmácia Popular do Brasil - Aqui Tem Farmácia Popular (PFPB) , em Drogaria Alfredense Ltda. - EPP/Drogaria Alfredo Chaves, localizada no município de Alfredo Chaves/ES, no período de 2/1/2013 a 16/4/2014. O referido programa foi instituído pela Lei 10.858, de 13/4/2004, regulamentado pelo Decreto 5.090, de 20/5/2004, para cumprir uma das principais diretrizes da Política Nacional de Assistência Farmacêutica: dar à população o acesso a medicamentos considerados essenciais, utilizando ou não o SUS.
HISTÓRICO 
2.	Em 6/7/2017, com fundamento na IN/TCU 71/2012, alterada pela IN/TCU 76/2016 e DN/TCU 155/2016, o Diretor-Executivo do Fundo Nacional de Saúde autorizou a instauração de Tomada de Contas Especial (peça 1, p. 7-8) em razão de auditoria do Sistema Nacional de Auditoria do SUS - Denasus que constatou a aplicação irregular dos recursos do SUS pela Drogaria Alfredense Ltda. - EPP/Drogaria Alfredo Chaves, conforme apontado no Relatório de Auditoria 14702-MS/SGEP/Denasus, de 20/2/2015, e Relatório Complementar de mesmo número, de 10/4/2017 (peças 2 e 41) . O Relatório Complementar inseriu a sócia Rosa Maria Abreu Fernandes como responsável legal e substituiu o Relatório de Auditoria 14702-MS/SGEP/Denasus (peça 41, p. 3) .
3.	A auditoria do Denasus teve como objetivo cumprir as diretrizes definidas como eixo prioritário do Planejamento do Departamento Nacional de Auditoria do Sistema Único de Saúde/Denasus, e à demanda do Departamento do Assistência Farmacêutica e Insumos Estratégicos - DAF/SCTIE/MS, para avaliar a execução do Programa Farmácia Popular do Brasil - PFPB, por parte de Drogaria Alfredense Ltda. - EPP/Drogaria Alfredo Chaves, bem como o estabelecido no artigo 1º do Decreto 5.090 de 20/5/2004 e no § 3º do artigo 41 da Portaria 971/GM/MS, de 15/5/2012 (peça 2, p. 3) .
4.	O motivo que levou à instauração da tomada de contas especial foi a execução pela Drogaria Alfredense Ltda./Drogaria Alfredo Chaves - EPP das ações do Programa Farmácia Popular do Brasil (PFPB) em desacordo com as normas estabelecidas pelo Ministério da Saúde. Foram constatadas irregularidades que representavam imputação de débito no valor de R$ 304.361,43, a saber: não comprovação por meio de notas fiscais da aquisição de medicamentos registrados no Sistema Autorizador de Vendas do Programa Farmácia Popular do Brasil; registro de dispensação em nome de pessoas falecidas; falta de apresentação de cupons, vinculados e receitas médicas, contrariando as normas preconizadas pela Portaria 971/GM/MS, de 15/5/2012, então vigentes (peça 60, p. 2-3) .
5.	O débito calculado para as 69 ocorrências identificadas por descumprimento das normas vigentes à época foi atualizado, em 16/8/2017, para o valor de R$ 443.065,26 (peça 56) , levando o tomador de contas a concluir pela responsabilização da empresa Drogaria Alfredense Ltda. - EPP/Drogaria Alfredo Chaves, solidariamente aos integrantes do quadro societário, Johnny Fernandes (CPF XXX.140.927-XX) e Rosa Maria Abreu Fernandes (CPF XXX.270.987-XX) . A inscrição em conta de responsabilidade, no SIAFI, foi efetuada mediante a Nota de Lançamento de Sistema 2017NS061903, de 16/8/2017 (peça 57) .
6.	A empresa foi habilitada no Programa Farmácia Popular do Brasil em 3/2/2010, com registros de dispensações de medicamentos no período de 17/2/2010 a 18/2/2014, quando teve bloqueado o acesso ao sistema de vendas do Departamento de Informática do SUS - Datasus (peça 2, p. 3) .
7.	Comprova-se que foi dada oportunidade de defesa aos responsáveis, em obediência aos princípios constitucionais que asseguram o direito ao contraditório e à ampla defesa, tanto no curso da auditoria como após a conclusão do relatório e da instauração da tomada de contas especial. Tendo em vista os ofícios e editais que constam dos autos (peças 43, 44 e 45) , e a listagem das notificações emitidas (peça 60, 4-5) , sem que tenha havido manifestação dos responsáveis ou comprovação do recolhimento do montante devido aos cofres públicos, o tomador de contas especial considerou subsistente o motivo que legitimou a instauração da tomada de contas especial (peça 19, p.5-6) .
7.1.	Esclarece-se que a Sra. Rosa Maria Abreu Fernandes apresentou justificativas que não foram acatadas (peça 49) , entretanto sua responsabilidade foi incorretamente atribuída na fase interna, conforme análise realizada na primeira instrução (peça 71, p. 4) . As notificações enviadas à empresa e ao responsável legal, Sr. Johnny Fernandes, foram devolvidas ao remetente, sendo então publicados os editais no Diário Oficial da União (peça 43, p. 5, 7, 9 e 11, peça 45, p. 3 e 8) .
8.	Em 2/3/2018, a Secretaria de Controle Interno do Ministério da Transparência e Controladoria-Geral da União emitiu o relatório de auditoria 169/2018 (peça 61) , em concordância com o relatório do tomador de contas. Em atendimento ao disposto nas alíneas 'a' do inciso II do art. 10 da Instrução Normativa/TCU 71/2012, registrou-se que as medidas adotadas em relação à apuração dos fatos foram adequadas. Quanto ao previsto na alínea 'b' do mesmo inciso II, considerou-se que as normas para instauração e desenvolvimento da tomada de contas especial foram cumpridas (peça 61, p. 2) .
9.	Com base no certificado e parecer de auditoria 169/2018, o dirigente do órgão de controle interno concluiu pela irregularidade das presentes contas (peças 62 e 63) .
10.	Em 23/3/2018, o Ministro de Estado da Saúde declarou ter tomado conhecimento das conclusões contidas no relatório e certificado de auditoria, bem como no parecer da Secretaria Federal de Controle Interno da Controladoria-Geral da União da Presidência da República, manifestando-se pela irregularidade das contas e determinando o encaminhamento do processo ao Tribunal de Contas da União, sendo registrada no sistema e-TCE sob número 455/2017 (peça 64) .
11.	À peça 71 dos autos foram efetuadas as análises relativas aos documentos e fatos contidos no processo, tendo o auditor instrutor efetuado a proposição de realizar a citação da empresa Drogaria Alfredense Ltda./Drogaria Alfredo Chaves - EPP (CNPJ 08.960.838/0001-39) , e dos sócios administradores, Srs. Maycon Bermond Avila (CPF 092.761.137- 62) e Sr. Johnny Fernandes (CPF XXX.140.927-XX) .
12.	A proposta acima foi corroborada pelo Diretor e Secretário da Unidade Técnica (peças 72 e 73) . Na peça 74 foi efetuada uma pequena correção em relação à correta citação, considerando um equívoco contido na instrução da peça 71, retificação essa aprovada por meio dos Despachos assentes nas peças 75 e 76.
12.1.	Destarte, foram promovidas as citações dos responsáveis, consoante se observa dos ofícios de citação contidos nas peças 77 a 79. Em relação ao responsável Maycon Bermond Ávila, o mesmo constituiu procurador para representá-lo (peças 83 a 85) , tendo apresentado as alegações de defesa e demais documentos que entendeu serem pertinentes (peças 87 a 99) . 
12.2.	Em relação aos responsáveis Johnny Fernandes (CPF: XXX.140.927-XX) , bem como ao estabelecimento, Drogaria Alfredense Ltda. - EPP (CNPJ: 08.960.838/0001-39) , a despeito de diversas notificações (peças 107 e 108) , mesmo sendo recebidas, conforme comprovam os avisos de recebimento (peças 109 e 110) , não apresentaram as suas alegações de defesa, podendo ser considerados revéis, nos termos do art. 12, §3º, da Lei 8.443/1992.
EXAME TÉCNICO			 
Irregularidades Causadoras do Dano
13.	Cabe ressaltar, de início, que os responsáveis foram citados, solidariamente, em decorrência das seguintes irregularidades: 	
Ocorrência: falta de apresentação de notas fiscais comprovando as aquisições dos medicamentos e/ou correlatos registrados no Sistema Autorizador de Vendas do Programa Farmácia Popular do Brasil.
Valor histórico: R$ 154.302,11
Dispositivos violados: § 2º e 3º do art. 23, art. 39, e inciso I do art. 40 da Portaria 971/GM/MS, de 15/5/2012.
Conduta: deixar de comprovar com as notas fiscais as aquisições dos medicamentos e/ou correlatos dispensados, quando deveria ter apresentado notas fiscais fidedignas contendo a informação da aquisição dos medicamentos dispensados pelo Programa Farmácia Popular do Brasil.
Evidência: constatação 468868, conforme Relatório Complementar do Relatório de Auditoria 14702-MS/SGEP/Denasus (peça 41, p. 3) .
Ocorrência: falta de apresentação de cupons vinculados e respectivas prescrições médicas registrados nas dispensações do Programa Farmácia Popular do Brasil.
Valor histórico: R$ 24.307,22
Dispositivos violados: art. 22, §1º do art. 23 e § 3º do art. 28, da Portaria 971/GM/MS, de 15/5/2012.
Conduta: registrar dispensação de medicamentos e/ou correlatos do Programa Farmácia Popular do Brasil sem apresentar as cópias dos cupons vinculados e receitas médicas associadas.
Evidência: constatação 468869, conforme Relatório Complementar de Auditoria 14702-MS/SGEP/Denasus (peça 41, p. 6-7) 
Ocorrência: registro de dispensação em nome de pessoas falecidas no Sistema Autorizador de Vendas do Programa Farmácia Popular do Brasil.
Valor histórico: R$ 321,94
Dispositivos violados: art. 21, 23 e 40, da Portaria 971/GM/MS, de 15/5/2012.
Conduta: registrar dispensação de medicamentos e/ou correlatos do Programa Farmácia Popular do Brasil em nome de pessoas falecidas, quando deveria ter sido realizado um controle afim de evitar essas dispensações irregulares.
Evidência: constatação 468870, conforme Relatório Complementar de Auditoria 14702-MS/SGEP/Denasus (peça 41, p. 8-9) .
Ocorrência: falta de apresentação de notas fiscais comprovando as aquisições dos medicamentos e/ou correlatos registrados no Sistema Autorizador de Vendas do Programa Farmácia Popular do Brasil.
Valor histórico: R$ 107.633,18
Dispositivos violados: § 2º e 3º do art. 23, art. 39, e inciso I do art. 40 da Portaria 971/GM/MS, de 15/5/2012.
Conduta: deixar de comprovar com as notas fiscais as aquisições dos medicamentos e/ou correlatos dispensados, quando deveria ter apresentado notas fiscais fidedignas contendo a informação da aquisição dos medicamentos dispensados pelo Programa Farmácia Popular do Brasil.
Evidência: constatação 468868, conforme Relatório Complementar de Auditoria 14702-MS/SGEP/Denasus (peça 41, p. 5-6) .
Ocorrência: falta de apresentação de cupons vinculados e respectivas prescrições médicas registrados nas dispensações do Programa Farmácia Popular do Brasil.
Valor histórico: R$ 17.688,98
Dispositivos violados: art. 22, §1º do art. 23 e § 3º do art. 28, da Portaria 971/GM/MS, de 15/5/2012.
Conduta: registrar dispensação de medicamentos e/ou correlatos do Programa Farmácia Popular do Brasil sem apresentar as cópias dos cupons vinculados e receitas médicas associadas.
Evidência: constatação 468869, conforme Relatório Complementar de Auditoria 14702-MS/SGEP/Denasus (peça 41, p. 6-7) 
Ocorrência: registro de dispensação em nome de pessoas falecidas no Sistema Autorizador de Vendas do Programa Farmácia Popular do Brasil.
Valor histórico: R$ 108,00
Dispositivos violados: art. 21, 23 e 40, da Portaria 971/GM/MS, de 15/5/2012.
Conduta: registrar dispensação de medicamentos e/ou correlatos do Programa Farmácia Popular do Brasil em nome de pessoas falecidas, quando deveria ter sido realizado um controle afim de evitar essas dispensações irregulares.
Evidência: constatação 468870, conforme Relatório Complementar de Auditoria 14702-MS/SGEP/Denasus (peça 41, p. 8-9) .
Citação dos Responsáveis
Ofício de citação 0475/2019-TCU/Secex-TCE, de 5/2/2019 (peça 79) :
Irregularidades: 
falta de apresentação de notas fiscais comprovando as aquisições dos medicamentos e/ou correlatos registrados no Sistema Autorizador de Vendas do Programa Farmácia Popular do Brasil;
falta de apresentação de cupons vinculados e respectivas prescrições médicas;
registro de dispensação em nome de pessoas falecidas no Sistema Autorizador de Vendas do Programa Farmácia Popular do Brasil;
falta de apresentação de notas fiscais comprovando as aquisições dos medicamentos e/ou correlatos registrados no Sistema Autorizador de Vendas do Programa Farmácia Popular do Brasil;
falta de apresentação de cupons vinculados e respectivas prescrições médicas registrados nas dispensações do Programa Farmácia Popular do Brasil;
Registro em nome de pessoas falecidas.
Alegações de defesa apresentadas pelo Sr. Maycon Bermond Ávila (peças 87 a 99) :
14.	O defendente iniciou as alegações de defesa contextualizando as situações pelas quais demandaram o seu chamamento aos autos, tendo posteriormente feito remissão à súmula vinculante 3 do STF, alegando prejuízo à defesa por uma suposta ausência de oportunidade prévia do autor, já que entendeu que se trataria de manifesta quebra do direito constitucional da ampla defesa, especialmente por ser a principal afetada na decisão em análise, tendo mencionado manifestações do Ministro Celso de Mello.
14.1.	O defendente alegou que não se questiona a autoexecutoriedade das sanções, contudo, a imposição de penalidade sem a ampla defesa - que seria o caso, transborda o devido processo legal, passível de nulidade, consoante transcrição do trecho abaixo:
Caráter prévio da defesa - Consiste na anterioridade da defesa em relação ao ato decisório. A garantia da ampla defesa supõe, em princípio, o caráter prévio das atuações pertinentes. A anterioridade da defesa recebe forte matiz nos processos administrativos punitivos, pois os mesmos podem culminar em sanções impostas aos implicados.' (MEDAUAR, Odete) .
Direito Administrativo Moderno. 20ª edt. Editora RT, 2016. Pg. 205) . ' (...) processo administrativo punitivo é todo aquele promovido pela Administração para a imposição de penalidade por infração à lei regulamento ou contrato. Esses processos devem ser [i] necessariamente contraditórios, com oportunidade de defesa, [ii] que deve ser prévia, e estrita observância do devido processo legal, sob pena de nulidade da sanção imposta.' (MEIRELLES, Hely Lopes. Direito Administrativo Brasileiro. 34. Ed. São Paulo: Malheiros. 2008. P.702.) .
14.2.	Desse modo, alegou a defesa que se tem nitidamente a quebra do contraditório e da ampla defesa em processo administrativo em trâmite sem qualquer notificação ao autor, razão pela qual, entendeu merecer provimento o pedido. 
14.3.	A defesa alegou também uma suposta desproporcionalidade no caso aqui tratado, tendo destacado:
a) Nenhum dano ou risco ao interesse público ficou evidenciado; 
b) O impetrante não obteve qualquer benefício ou lucro que exorbitasse à legítima expectativa de sua atuação; 
c) O histórico do impetrante é irretocável, sem nenhum apontamento ao longo de 10 anos de exercício.
14.4.	Demais disso, o defendente alegou não haver qualquer evidência de má-fé do responsável, exigindo por parte da Administração Pública uma avaliação razoável, tendo feito menção a vários autores da Doutrina Pátria. 
14.5.	Com relação à responsabilização do Sr. Maycon Bermond Avila, a defesa alegou que este somente entrou na sociedade em 13/4/2012 e saiu da mesma em 4/9/2012, ficando na sociedade por apenas cinco meses, conforme contrato de compra e venda em anexo (peça 92) , demonstrando de fato sua boa-fé ao informar a este Tribunal que jamais cometeu qualquer ato ilícito ao erário, pois de fato quem administrava a época das ocorrências aqui determinadas era seu ex-sócio Johnny Fernandes, mesmo porque durante o período como sócio, mencionou o defendente que trabalhava como empregado na empresa PEPSICO DO BRASIL LTDA, CNPJ 31.565.104/0170-61- Contrato de Trabalho em anexo, não podendo estar em dois lugares ao mesmo tempo para administração da Farmácia.
14.6.	Assim, a defesa alegou que o requerido vendeu sua parte na sociedade para a Srª Clarissa Bourguignon Santório, brasileira, farmacêutica, inscrita no CPF sob o nº XXX.561.917-XX, conforme o Contrato de Compra e Venda em anexo (peça 94) , bem como esclarece a comunicação de exoneração de fiança em contrato de locação comercial - em anexo (peça 95) , onde a empresa exercia suas atividades na época, ou seja, como demonstrado no endereço deste documento de exoneração, que é o mesmo endereço da Drogaria Alfredense Ltda. EPP indicado nos registro da empresa. 
14.7.	Dessarte, a defesa alegou que não cabe à responsabilidade do defendente com os sócios administradores da Drogaria Alfredense Ltda. EPP, uma vez que o defendente não exerceu administração dentro do período acusatório de 2/1/2013 a 16/4/2014, não merecendo ser responsabilizado por erro da administração dos ex-sócios que administraram a Farmácia à época dos fatos que deram ensejo a esta TCU, não subsistindo razão para sua responsabilização, observação do artigo 212, Resolução-TCU nº 246, de 30 de novembro de 2011:
Art. 212. O Tribunal determinará o arquivamento do processo de prestação ou de tomada de contas, mesmo especial, sem julgamento do mérito, quando verificar a ausência de pressupostos de constituição e de desenvolvimento válido e regular do processo.
14.8.	Ao final de suas alegações de defesa, o defendente requereu que os autos fossem arquivados. 
Análise das alegações de defesa: 
15.	A defesa iniciou as alegações de defesa mencionando a existência de uma suposta violação ao Princípio do Contraditório e da Ampla Defesa, considerando que o processo fora instaurado sem prévio conhecimento do responsável, e assim sendo estaria a TCE viciada desde a origem, levando à necessidade de arquivamento, inclusive tendo o defendente feito remissão a vários doutrinadores do Direito Administrativo Pátrio. Quanto à referida alegação, cabe refutar de imediato tal pedido, uma vez que inexiste amparo normativo ou jurisprudencial nesse sentido, conforme ver-se-á. 
15.1.	Inicialmente cabe destacar que, por ocasião da auditoria, os responsáveis foram chamados a apresentar as defesas por ocasião da fase de instauração da TCE por parte do FNS/MS, uma vez que consta nos autos a informação assente nos itens V e VI, do Relatório do Tomador de Contas Especial 183/2017 (peça 60, p. 5-6) . O que ocorreu foi que o Sr. Maycon Bermond Avila (CPF XXX.761.137-XX) só foi incluído nos presentes autos como responsável após a autuação da Tomada de Contas Especial na sua fase externa, no âmbito desta Corte de Contas, não tendo sido incluído na parte da fase interna pelo instaurador. Conforme consta da instrução anterior (peça 71) , os sócios-administradores foram responsabilizados em função de assumirem voluntariamente o múnus público de gestão de recursos do PFPB, ao aderirem ao programa PFPB, que outorga ao particular a gestão de recursos e política pública. 
15.2	Cabe esclarecer que na fase interna da tomada de contas especial ainda não se tem propriamente processo caracterizado por lide, mas, sim, procedimento de apuração administrativa. Na fase inicial, embora haja a previsão de notificação para que o responsável traga aos autos os documentos que entenda úteis para o esclarecimento da situação, a falta de sua realização não invalida os atos processuais adotados no âmbito da Corte de Contas.
15.3	Assim, no que se refere à ausência de notificação do responsável na fase interna da tomada  de contas  especial,  a jurisprudência deste  Tribunal  é firme  no sentido  de que a instauração  do contraditório   e da ampla defesa, para fins  de condenação  dos responsáveis  por parte desta Corte de Contas,  somente  se dá na fase externa do processo de tomada de contas especiais, ou seja, por meio de sua regular citação, sendo irrelevante, para a configuração do contraditório, a ocorrência ou não de notificação anterior pelo órgão concedente (Acórdão 1404/2014-TCU-Plenário, rel. Marcos Bemquerer; 1.991/2014-TCU-Plenário, rel. Marcos Bemquerer; 2.875/2014-TCU-Plenário, rel.  Benjamin Zymler; 4.578/2014-TCU-1ª Câmara, rel. Weder de Oliveira; 5.661/2014-TCU-1ª Câmara, rel.  Bruno Dantas; 6.941/2015-TCU-1ª Câmara, rel. Benjamin Zymler; 874/2016-TCU-1ª Câmara, rel. Benjamin Zymler; 7.934/2018-TCU-2ª Câmara, rel. Ana Arraes; 15.122/2018-TCU-1ª Câmara, rel. Augusto Sherman; 2.752/2019-TCU-2ª Câmara, rel. André de Carvalho, dentre outros) .
15.4.	A simples alegação de prejuízo à ampla defesa pelo fato de não ter sido chamado para acompanhar na fase inicial da TCE não se sustenta, dado que inexiste essa obrigação de fazer por parte do instaurador da TCE, quando este entendeu não ter havido culpabilidade de outra pessoa física. Uma vez notificado acerca das irregularidades, franqueado está o exercício do direito à ampla defesa por parte do responsável, ocasião em que a ele é dada a oportunidade de apresentar, no prazo fixado, seus argumentos por escrito, acompanhados da força probatória que entender necessária. Assim, é entendimento do TCU de que a não notificação do responsável na fase interna não caracteriza restrição à ampla defesa e contraditório, o que é aberto na fase externa da TCE, no âmbito do próprio TCU.
15.5.	É possível asseverar que não há nenhum prejuízo ao exercício do contraditório e da ampla defesa, uma vez que o defendente foi chamado aos autos para apresentar os elementos de defesa que entende necessários para sanear as pretensas ilicitudes apontadas como de responsabilidade do defendente, não sendo pertinentes as alegações de defesa ofertadas quanto à suposta violação do princípio. 
15.6. É tão inequívoca a ausência do cerceamento de defesa alegado pelo defendente, que aqui estamos a analisar as suas alegações de defesa, sem que houvesse sido efetuado qualquer tipo de condenação anterior, seja na esfera penal ou administrativa, mesmo por parte do concedente dos recursos e instaurador da presente TCE, uma vez que constam nos autos os elementos de defesa patrocinados por procurador nomeado pelo defendente, consoante se verifica assente às peças 87 a 99. 
15.7.	Quanto à alegação de ausência de proporcionalidade na aplicação de sanções, cabe refutar de forma veemente tal situação, uma vez que o que está a se cobrar (os débitos) são somente os valores relacionados às irregularidades praticadas pelos responsáveis, à época em que estiveram à frete da sociedade empresária, decorrentes do não cumprimento do termo de adesão firmado com o Ministério da Saúde para que o estabelecimento comercial dos responsáveis aderisse ao Programa Farmácia Popular. Assim, não estamos a tratar de sanções, mas apenas de devolução dos valores que não tiveram a regular movimentação comprovada, consoante os critérios inicialmente estabelecidos para se fazer parte do Programa Farmácia Popular do Brasil (PFPB) . Desse modo, refuta-se na íntegra as alegações de defesa nesse sentido. 
15.8.	Demais de tudo que foi analisado anteriormente, o cerne principal das alegações de defesa está relacionado ao fato de o Sr. Maycon Bermond Avila ser ou não sócio da Drogaria Alfredense Ltda. - EPP (CNPJ: 08.960.838/0001-39) na época da ocorrência das irregularidades. A defesa alegou que o Sr. Maycon Bermond Avila se retirou da sociedade na data de 4/9/2012 (peça 87, p. 12) , tendo ficado na sociedade por apenas cinco meses. Ocorre que o próprio documento apresentado pelo defendente como prova de sua retirada da sociedade, na data mencionada no presente parágrafo, destoa da data contida no documento de alteração contratual em relação à saída do responsável, constando no aludido documento a data de 23/9/2013, portanto pouco mais de um ano depois da data alegada como da saída da sociedade. Registre-se, ainda, que consta a data de 11/10/2013 em que o documento foi protocolado na Junta Comercial do Estado de Espírito Santo (peça 92, p. 7-8) . 
15.9.	Além de tal fato mencionado no subitem acima, há de se destacar que consta nos autos a documentação que comprova que o responsável aqui ouvido (Sr. Maycon Bermond Avila) , em sede de alegações de defesa, estava à frente do estabelecimento comercial como sócio na data em questão, uma vez que a alteração contratual n. 5, registrada na JUCEES em 11/10/2013, excluindo da sociedade o Sr. Maycon Bermond Avila apenas na data de 11/10/2013, conforme consta da base de dados do sistema CPF/CNPJ da Receita Federal (peça 50, p. 32, e peça 65) . Desse modo, cabe refutar as alegações de defesa do Sr. Maycon Bermond Avila, que deve ser condenado a devolver os recursos a ele imputados, de forma solidária, com o seu ex-sócio e o próprio estabelecimento comercial. 
Revelia dos Responsáveis Johnny Fernandes (CPF: XXX.140.927-XX) , bem como ao estabelecimento, Drogaria Alfredense Ltda. - EPP (CNPJ: 08.960.838/0001-39) .
Ofícios de citação 2318 e 2319/2019-TCU/Secex-TCE, de 7/5/2019 (peças 107 e 108) 
16.	Os responsáveis não apresentaram as alegações de defesa requeridas, sendo, nos termos do art. 12, §3º, da Lei 8.443/1992, revéis.
16.1. 	Nos processos do TCU, a revelia não conduz à presunção de que seriam verdadeiras todas as imputações levantadas contra os responsáveis, diferentemente do que ocorre no processo civil, em que a revelia do réu opera a presunção da verdade dos fatos narrados pelo autor. Dessa forma, a avaliação da responsabilidade do agente não pode prescindir da prova existente no processo ou para ele carreada.
16.2. 	Ao não apresentarem as suas alegações de defesa, os responsáveis deixam de produzir prova da regular aplicação dos recursos sob suas responsabilidades, em afronta às normas que impõem aos gestores públicos a obrigação legal de, sempre que demandados pelos órgãos de controle, apresentarem os documentos que demonstrem a correta utilização das verbas públicas, a exemplo do contido no art. 93 do Decreto-Lei 200/67: 'Quem quer que utilize dinheiros públicos terá de justificar seu bom e regular emprego na conformidade das leis, regulamentos e normas emanadas das autoridades administrativas competentes'.
16.3.	Considerando o princípio da verdade real que rege esta Corte, ainda que as alegações de defesa não tenham sido apresentadas, a revelia não afasta a obrigatoriedade da análise dos elementos probatórios disponíveis nos autos, conforme reiterados acórdãos do Tribunal (Acórdão 163/2015-TCU-Segunda Câmara, Rel. Min. Subst. André de Carvalho; 2.685/2015 - 2ª Câmara, Rel. Min. Raimundo Carreiro; 2.801/2015 - 1ª Câmara, Rel. Min. Walton Alencar Rodrigues; 4.340/2015 - 1ª Câmara, Rel. Min. Subst. Weder de Oliveira e 5.537/2015 - 1ª Câmara, Rel. Min. Subst. Weder de Oliveira) . Assim, procurou-se buscar, em manifestações dos responsáveis na fase interna desta Tomada de Contas Especial, se havia algum argumento que pudesse ser aproveitado a seu favor.
16.4. 	Preliminarmente, cumpre tecer breves considerações sobre a forma como são realizadas as comunicações processuais no TCU. A esse respeito destacam-se o art. 179 do Regimento Interno do TCU (Resolução n.º 155, de 04/12/2002) e o art. 4º, inciso III, § 1º, da Resolução TCU n.º 170, de 30 de junho de 2004, in verbis:
'Art. 179. A citação, a audiência ou a notificação, bem como a comunicação de diligência, far-se-ão:
I - mediante ciência da parte, efetivada por servidor designado, por meio eletrônico, fac-símile, telegrama ou qualquer outra forma, desde que fique confirmada inequivocamente a entrega da comunicação ao destinatário;
II - mediante carta registrada, com aviso de recebimento que comprove a entrega no endereço do destinatário;
III - por edital publicado no Diário Oficial da União, quando o seu destinatário não for localizado
 (...) '. (grifamos) 
'Art. 3º As comunicações serão dirigidas ao responsável, ou ao interessado, ou ao dirigente de órgão ou entidade, ou ao representante legal ou ao procurador constituído nos autos, com poderes expressos no mandato para esse fim, por meio de:
I - correio eletrônico, fac-símile ou telegrama;
II - servidor designado;
III - carta registrada, com aviso de recebimento;
IV - edital publicado no Diário Oficial da União, quando o seu destinatário não for localizado, nas hipóteses em que seja necessário o exercício de defesa'.
'Art. 4º. Consideram-se entregues as comunicações:
I - efetivadas conforme disposto nos incisos I e II do artigo anterior, mediante confirmação da ciência do destinatário;
II - realizadas na forma prevista no inciso III do artigo anterior, com o retorno do aviso de recebimento, entregue comprovadamente no endereço do destinatário;
III - na data de publicação do edital no Diário Oficial da União, quando realizadas na forma prevista no inciso IV do artigo anterior.
§ 1º O endereço do destinatário deverá ser previamente confirmado mediante consulta aos sistemas disponíveis ao Tribunal ou a outros meios de informação, a qual deverá ser juntada ao respectivo processo.
 (...) '. (grifamos) 
16.5.	Bem se vê, portanto, que a validade da citação via postal não depende de que o aviso de recebimento seja assinado pelo próprio destinatário da comunicação, o que dispensa, no caso em tela, a entrega do AR em 'mãos próprias'. A exigência da norma é no sentido de o Tribunal verificar se a correspondência foi entregue no endereço correto, residindo aqui a necessidade de certeza inequívoca.  
16.6.	As citações dos responsáveis foram realizadas por meio dos Ofícios 2318 e 2319/2019-TCU/Secex-TCE, de 7/5/2019 (peças 107 e 108) , respectivamente, com ciências em 20/5/2019, conforme avisos de recebimento inseridos às peças 109 e 110.
16.7.      Assim, apesar de regularmente citados, os responsáveis deixaram transcorrer in albis o prazo regimental que lhes foi concedido para apresentarem alegações de defesa e/ou efetuarem os recolhimentos dos débitos, motivo pelo qual se impõe o reconhecimento da revelia de que trata o art. 12, § 3º, da Lei 8.443/1992. Desse modo, considerando que os mesmos permaneceram silentes, a despeito das notificações a eles encaminhadas, confirmadas por meio dos avisos de recebimento assentes às peças 109 e 110, não havendo, portanto, nenhum argumento que possa vir a ser analisado e posteriormente utilizado para afastar as irregularidades apontadas.
Não Ocorrência da Prescrição da Pretensão Punitiva
17. 	Vale ressaltar que a pretensão punitiva do TCU, conforme Acórdão 1441/2016-TCU-Plenário, que uniformizou a jurisprudência acerca dessa questão, subordina-se ao prazo geral de prescrição indicado no art. 205 do Código Civil, que é de 10 anos, contado da data de ocorrência da irregularidade sancionada, nos termos do art. 189 do Código Civil, sendo este prazo interrompido pelo ato que ordenar a citação, a audiência ou a oitiva do responsável. No caso em exame, não ocorreu a prescrição, uma vez que as irregularidades ocorreram nos anos de 2013 e 2014, portanto há menos de dez anos.
17.1. 	Em se tratando de processo em que as partes interessadas não se manifestaram acerca das irregularidades imputadas, não há elementos para que se possa efetivamente aferir e reconhecer a ocorrência de boa-fé na conduta dos responsáveis ou de quaisquer outros excludentes de culpabilidade, podendo o Tribunal, desde logo, proferir o julgamento de mérito pela irregularidade das contas, nos termos dos §§ 2º e 6º do art. 202 do Regimento Interno do TCU. (Acórdão 133/2015-TCU-Primeira Câmara, Rel. Min. Bruno Dantas; 2.455/2015 - 1ª Câmara, Rel. Min. Bruno Dantas; 3.604/2015 - 1ª Câmara, Rel. Min. Bruno Dantas; 5.070/2015 - 2ª Câmara, Rel. Min. Subst. André de Carvalho e 2.424/2015 - Plenário, Rel. Min. Benjamin Zymler) .
CONCLUSÃO
18.	Face à análise promovida nos itens 16 e 17, bem como nos respectivos subitens, propõe-se rejeitar as alegações de defesa apresentadas pelo Sr. Maycon Bermond Avila (CPF XXX.761.137-XX) , uma vez que não foram suficientes para elidir as irregularidades atribuídas à sociedade empresária Drogaria Alfredense Ltda. - EPP/Drogaria Alfredo Chaves (CNPJ 08.960.838/0001-39) . Os argumentos de defesa não lograram reduzir o débito imputado à empresa e inexistem nos autos elementos que demonstrem sua boa-fé ou a ocorrência de outros excludentes de culpabilidade.
18.1.	Desse modo, suas contas devem, desde logo, ser julgadas irregulares, nos termos do art. 202, § 6º, do Regimento Interno/TCU, procedendo-se às suas condenações em débito e à aplicação da multa prevista no art. 57 da Lei 8.443/1992.
18.2.	Diante da revelia do seu sócio, Sr. Johnny Fernandes (CPF XXX.140.927-XX) e do próprio estabelecimento comercial, na figura do seu proprietário, por não apresentarem as suas alegações de defesa, e inexistindo nos autos elementos que permitam concluir pela ocorrência de boa-fé ou de outros excludentes de culpabilidade em suas condutas, propõe-se que suas contas também sejam julgadas irregulares e que os responsáveis sejam condenados em débito, bem como que lhes seja aplicada a multa prevista no art. 57 da Lei 8.443/1992.
INFORMAÇÕES ADICIONAIS
19.	Informa-se que na presente data não foram encontrados débitos imputáveis aos responsáveis em outros processos em tramitação no Tribunal.
PROPOSTA DE ENCAMINHAMENTO
20.	Diante do exposto, submetem-se os autos à consideração superior, propondo:
	a) rejeitar as alegações de defesa do Sr. Maycon Bermond Avila (CPF XXX.761.137-XX) ;
	b) excluir da relação processual a Sra. Rosa Maria Abreu Fernandes (CPF XXX.270.987-XX) ;
	c) 	considerar revéis, para todos os efeitos, o Sr. Johnny Fernandes (CPF XXX.140.927-XX) e Drogaria Alfredense Ltda. - EPP/Drogaria Alfredo Chaves (CNPJ 08.960.838/0001-39) , dando-se prosseguimento ao processo, nos termos do art. 12, § 3º, da Lei 8.443/1992 c/c o art. 202, § 8º, do RI/TCU; 
	d)	 com fundamento nos arts. 1º, inciso I, 16, inciso III, alíneas 'b' e 'c', da Lei 8.443/1992 c/c os arts. 19, caput, e 23, inciso III, da mesma Lei, e com arts. 1º, inciso I, 209, inciso III e IV, 210 e 214, inciso III, do Regimento Interno do TCU, que sejam julgadas irregulares as contas da sociedade empresária Drogaria Alfredense Ltda. - EPP/Drogaria Alfredo Chaves (CNPJ 08.960.838/0001-39) ; do Sr. Maycon Bermond Avila (CPF XXX.761.137-XX) ; e do Sr. Johnny Fernandes (CPF XXX.140.927-XX) , condenando-os ao pagamento das quantias a seguir especificadas, com a fixação do prazo de quinze dias, a contar da notificação, para comprovarem, perante o Tribunal (art. 214, inciso III, alínea 'a', do Regimento Interno) , o recolhimento da dívida aos cofres do Fundo Nacional de Saúde, atualizadas monetariamente e acrescidas	 dos juros de mora, calculados a partir das datas discriminadas até a data do recolhimento, e com o abatimento de valores acaso já satisfeitos, na forma prevista na legislação em vigor;
Responsabilidade solidária pelos débitos: Drogaria Alfredense Ltda. - EPP/Drogaria Alfredo Chaves (CNPJ 08.960.838/0001-39) ; do Sr. Maycon Bermond Avila (CPF XXX.761.137-XX) ; e do Sr. Johnny Fernandes (CPF XXX.140.927-XX) . 
                      TRIBUNAL DE CONTAS DA UNIÃO	TC Processo 031.828/2018-3
	Data
	Valor (R$) 

	14/03/2013
	4.540,86

	14/03/2013
	9.565,85

	08/04/2013
	14.570,72

	16/04/2013
	4.662,36

	31/05/2013
	5.031,72

	31/05/2013
	15.260,13

	04/06/2013
	4.084,02

	04/06/2013
	12.548,19

	01/07/2013
	5.166,99

	02/07/2013
	16.693,22

	25/07/2013
	4.816,26

	25/07/2013
	15.972,95

	30/08/2013
	14.906,55

	30/08/2013
	4.517,37

	01/10/2013
	16.848,96

	02/10/2013
	5.115,96

	14/03/2013
	330,02

	14/03/2013
	6.880,60

	08/04/2013
	2.137,32

	16/04/2013
	307,06

	31/05/2013
	2.045,69

	31/05/2013
	271,06

	04/06/2013
	1.719,45

	04/06/2013
	267,50

	01/07/2013
	280,55

	02/07/2013
	2.392,90

	25/07/2013
	267,58

	25/07/2013
	2.281,61

	30/08/2013
	2.257,85

	30/08/2013
	226,13

	01/10/2013
	2.464,96

	14/03/2013
	197,14

	08/04/2013
	20,00

	31/05/2013
	10,40

	04/06/2013
	20,00

	02/07/2013
	20,00

	25/07/2013
	14,40

	30/08/2013
	20,00

	01/10/2013
	20,00

Responsabilidade solidária pelos débitos: Drogaria Alfredense Ltda. - EPP/Drogaria Alfredo Chaves (CNPJ 08.960.838/0001-39) ; e Sr. Johnny Fernandes (CPF XXX.140.927-XX) . 
	Data
	Valor (R$) 

	12/11/2013
	4.583,79

	12/11/2013
	14.544,91

	06/12/2013
	14.850,99

	06/12/2013
	4.663,17

	30/12/2013
	15.537,79

	30/12/2013
	5.107,56

	07/02/2014
	14.935,34

	28/02/2014
	5.038,45

	28/02/2014
	5.325,95

	28/02/2014
	16.355,85

	16/04/2014
	1.591,77

	16/04/2014
	5.097,61

	12/11/2013
	233,18

	12/11/2013
	2.717,91

	06/12/2013
	2.743,71

	06/12/2013
	224,59

	30/12/2013
	166,91

	30/12/2013
	3.093,63

	07/02/2014
	3.111,30

	28/02/2014
	141,88

	28/02/2014
	190,97

	28/02/2014
	3.730,61

	16/04/2014
	92,39

	16/04/2014
	1.241,90

	12/11/2013
	21,60

	06/12/2013
	14,40

	30/12/2013
	21,60

	07/02/2014
	28,80

	28/02/2014
	21,60

	e)  aplicar à Drogaria Alfredense Ltda. - EPP/Drogaria Alfredo Chaves (CNPJ 08.960.838/0001-39) ; ao Sr. Maycon Bermond Avila (CPF XXX.761.137-XX) ; e ao Sr. Johnny Fernandes (CPF XXX.140.927-XX) , a multa prevista no art. 57 da Lei 8.443/1992 c/c o art. 267 do Regimento Interno, com a fixação do prazo de quinze dias, a contar da notificação, para comprovar, perante o Tribunal (art. 214, inciso III, alínea 'a', do Regimento Interno) , o recolhimento da dívida aos cofres do Tesouro Nacional, atualizada monetariamente desde a data do acórdão que vier a ser proferido até a do efetivo recolhimento, se for paga após o vencimento, na forma da legislação em vigor;
	f) autorizar, desde logo, nos termos do art. 28, inciso II, da Lei 8.443/1992 c/c o art. 219, inciso II, do RI/TCU, a cobrança judicial da dívida caso não atendidas as notificações;
	g) autorizar, desde logo, com fundamento no art. 26, da Lei 8.443/1992 c/c o art. 217, do Regimento Interno do TCU, caso seja do interesse de Drogaria Alfredense Ltda. - EPP/Drogaria Alfredo Chaves (CNPJ 08.960.838/0001-39) ; do Sr. Maycon Bermond Avila (CPF XXX.761.137-XX) ; e do Sr. Johnny Fernandes (CPF XXX.140.927-XX) , o parcelamento da dívida em até 36 parcelas, incidindo, sobre cada uma, os encargos legais devidos, sem prejuízo de alertá-la de que, caso opte por essa forma de pagamento, a falta de comprovação do recolhimento de qualquer parcela implicará o vencimento antecipado do saldo devedor, nos termos do art. 26, parágrafo único, e 59, da Lei 8.443/1992 c/c o art. 217, § 2º, do Regimento Interno do TCU; 
	h) encaminhar cópia da deliberação ao Procurador-Chefe da Procuradoria da República no Espírito Santo, nos termos do § 3º do art. 16 da Lei 8.443/1992 c/c o § 7º do art. 209 do Regimento Interno do TCU, para adoção das medidas cabíveis; e comunicar-lhe que o relatório e o voto que a fundamentarem podem ser acessados por meio do endereço eletrônico www.tcu.gov.br/acordaos e que, caso haja interesse, o Tribunal pode enviar-lhe cópia desses documentos sem qualquer custo.".
É o relatório.

Silvana Melo Nascimento Maretto (OAB/ES 20.928), representando Maycon Bermond Avila;

Procuradora-Geral Cristina Machado da Costa e Silva.

TOMADA DE CONTAS ESPECIAL. PROGRAMA FARMÁCIA POPULAR DO BRASIL. NÃO COMPROVAÇÃO DA AQUISIÇÃO DOS PRODUTOS. DISPENSAÇÃO EM NOME DE PESSOAS FALECIDAS. FALTA DE APRESENTAÇÃO DE CUPONS. CITAÇÃO. REVELIA DE DOIS RESPONSÁVEIS. REJEIÇÃO DAS ALEGAÇÕES DE DEFESA. DÉBITO. MULTA. REMESSA AO MPU.

TOMADA DE CONTAS ESPECIAL (TCE)

Secretaria de Controle Externo de Tomada de Contas Especial (SecexTCE).

Em exame tomada de contas especial instaurada pelo Fundo Nacional de Saúde/Ministério da Saúde (FNS/MS) , em desfavor da empresa Drogaria Alfredense Ltda. - EPP/Drogaria Alfredo Chaves e seus sócios, em razão da aplicação irregular dos recursos do Sistema Único de Saúde (SUS) no âmbito do Programa Farmácia Popular do Brasil - Aqui Tem Farmácia Popular (PFPB) , no período de janeiro de 2013 a fevereiro de 2014. 
Referida constatação decorreu de fiscalização realizada pelo Denasus - Departamento Nacional de Auditoria do SUS - em dezembro de 2014 (peça 2, p. 3 - auditoria 14702) , por meio da qual observaram-se indícios de dano ao erário na cifra de R$ 304.361,43, em valores históricos (peça 41, p. 24) , em 69 ocorrências, consistentes no seguinte:
	a) não comprovação por meio de notas fiscais da aquisição de medicamentos registrados no Sistema Autorizador de Vendas do Programa Farmácia Popular do Brasil (peça 41, p. 5-6, constatação 468868 - R$ 261.935,29) ; 
	b) registro de dispensação em nome de pessoas falecidas (peça 41, p. 8, constatação 468870 - R$ 429,94) , mediante cruzamento de dados com o Sisobi;
	c) falta de apresentação de cupons, vinculados e receitas médicas (peça 41, p. 6-7, constatação 468869 - R$ 41.996,20) .
 
Tais constatações, além de violarem regras constantes da Portaria 971/GM/MS, de 15/5/2012, vigente à época, a qual previa, entre outras medidas, o armazenamento das notas fiscais de aquisição dos medicamentos pelo prazo de cinco anos (art. 23, §2º) , indicam a ocorrência de dano em desfavor dos cofres do FNS.
Já no âmbito desta Corte, foi promovida a citação da sociedade empresária (peça 107) , bem como dos Srs. Johnny Fernandes (sócio-administrador desde 24/7/2007 - peça 50, p. 28 e peça 65) e Maycon Bermond Avila (sócio-administrador entre 13/4/2012 e 11/10/2013 - peça 50, p. 28 e p. 32; peça 65) .
Em sua derradeira instrução (peças 112-114) , a Secex-TCE propõe - com a chancela do Parquet especial (peça 115) -, o julgamento pela irregularidade das contas, a condenação solidária dos responsáveis pelo dano apurado, considerando-se os períodos supramencionados, bem como a aplicação da multa estatuída no art. 57 da Lei Orgânica.
 Desde já, destaco que acolho a referida proposta, incorporando a respectiva análise (peça 112) às minhas razões de decidir, sem prejuízo das considerações e complementações que se seguem. 
Embora tenham sido regularmente citados (peças 105-110) , a sociedade empresária e o Sr. Johnny Fernandes deixaram transcorrer in albis o prazo regimental que lhes foi concedido, devendo, nos termos do art. 12, §3º, da Lei 8.443/1992, ser declarados revéis. Vale ressaltar que os referidos expedientes citatórios foram remetidos após os primeiros (peças 77 e 78) restarem infrutíferos (peças 80 e 82) .
Quanto às alegações de defesa do Sr. Maycon Bermond Avila (peças 87 a 99) , estas mostraram-se insuficientes para afastar os indícios de dano ao erário que lhe são atribuídos, tendo sido analisadas com propriedade pela unidade técnica (peça 112, p. 5-8) .
Em relação à alienação de suas cotas para a Sra. Clarissa Bourguignon Santório, que alegadamente teria ocorrido em 4/9/2012 por meio do contrato de compra e venda à peça 94, faz-se mister ressaltar que:
a) 	o contrato particular de compra e venda de peça 94, embora mencione a data de 4/9/2012, somente teve as firmas reconhecidas em cartório na data de 26/2/2019 (vide selo à página 2 da peça 94) ;
b) 	apesar de mencionar que teria se retirado da sociedade em 4/9/2012, a alteração contratual fora viabilizada por meio de documento celebrado em 23/9/2013 (peça 50, p. 32) , mediante protocolo apresentado à junta comercial em 11/10/2013  (peça 50, p. 32) , data que coincide com os dados constantes dos sistemas da Receita Federal (peça 65) . 
Com efeito, não há como acolher a tese de retirada da sociedade na data de 4/9/2012 (peça 87, p. 12) . 
Além disso, o argumento de que o Sr. Johnny Fernandes era quem "de fato administrativa" a sociedade (peça 87, p. 12) carece de provas e contraria os elementos existentes nos autos no sentido de que, ao menos formalmente, o Sr. Maycon Bermond Avila era sócio-administrador da drogaria. 
O fato de laborar, à época, como empregado em outra empresa (peça 89 - período de 3/12/2012 a 9/9/2013) é insuficiente para afastar sua qualidade de administrador da referida sociedade empresária, porquanto nada obstaria que este atuasse fisicamente na drogaria em outros horários, bem como sua presença física no estabelecimento não é essencial para atuação como administrador.
Lembro também, acerca da responsabilização dos sócios-administradores da empresa no âmbito do PFPB, que a jurisprudência desta Corte (a exemplo do Acórdão 6586/2019-TCU-Primeira Câmara) tem considerado que o vínculo travado entre o poder público e o particular (farmácia ou drogaria integrante da rede privada) tem natureza de convênio, com fundamento no Decreto 5.090/2004 e em Portarias expedidas pelo Ministério da Saúde. 
Com efeito, considerando que as decisões dos administradores da pessoa jurídica determinam a destinação a ser dada aos recursos públicos geridos, percebe-se que também tais pessoas naturais sejam obrigadas, pessoalmente, a comprovar a regular aplicação dos recursos públicos submetidos às suas decisões (a exemplo do posicionamento consignado no Acórdão 5.259/2018- 1ª Câmara) .
Dessa forma, acolho a proposta instrutória, no sentido de julgar irregulares as presentes contas, imputar débito aos responsáveis nos valores em epígrafe e aplicar-lhes a multa legal, visto que não foram afastados os indícios de dano ao erário que lhes eram atribuídos pelo FNS, utilizando-se, em relação ao Sr. Maycon Bermond Avila, o termo final de 11/10/2013 (peça 50, p. 32) . 
No que se refere à Sra. Rosa Maria Abreu Fernandes, então sócia da Drogaria (titular de 1% das cotas empresariais no período de 13/4/2012 a 11/10/2013 - peça 65) , acolho a análise instrutória presente nos autos. Embora tenha sido arrolada na fase interna do presente feito, deixou de ser citada pela Secex-TCE (peça 71) , em razão de haver comprovado que nunca exerceu, nem mesmo formalmente, a administração da empresa (peça 71, p. 4, item 18) .
Por fim, destaco que deixo de carrear para a minuta de acórdão a proposição instrutória de, desde já, autorizar-se o parcelamento da dívida imputada, tendo em vista entender tratar-se de providência que somente deve ser adotada em face de solicitação do interessado.  
Ante o exposto, manifesto-me por que o Tribunal aprove o acórdão que ora submeto à deliberação deste Colegiado.
TCU, Sala das Sessões Ministro Luciano Brandão Alves de Souza, em 20 de abril de 2020.
AUGUSTO SHERMAN CAVALCANTI 
Relator